【裁判字號】    97,上訴,389
【裁判日期】    970522
【裁判案由】    妨害電腦使用
【裁判全文】
臺灣高等法院臺南分院刑事判決         97年度上訴字第389號
上  訴  人  臺灣臺南地方法院檢察署檢察官
被      告  甲○○
選任辯護人  王正宏律師
上列上訴人因被告妨害電腦使用案件，不服臺灣臺南地方法院96
年度訴字第1299號，中華民國97年3月4日第一審判決（起訴案號
：臺灣臺南地方法院檢察署95年度偵字第13492號），提起上訴
，本院判決如下：
    主  文
上訴駁回。
    理  由
一、本件公訴意旨略以：被告甲○○與其父之同居人即告訴人乙
    ○○不睦，其明知乙○○所有置於「大昌製藥廠」（址設臺
    南縣佳里鎮禮化里8鄰305號）辦公室內之桌上型電腦（下稱
    系爭電腦）經乙○○儲存有GMP藥廠等商業及個人資料，竟
    未經乙○○同意，即於民國（下同）95年7月5日至12、13日
    間不詳時間，在上址以不詳方式破解乙○○於95年7月初時
    所設定之開機密碼，藉以入侵上開電腦，並將該電腦內乙○
    ○所儲存之上開GMP藥廠等商業及個人資料予以刪除，致生
    損害於乙○○。嗣經乙○○於同年月12、13日間，欲以原設
    定之開機密碼登入上開電腦使用時，發現無法遂行，始循線
    查知上情等語。
二、程序部分：
    (一)被告雖以：系爭電腦非告訴人所有，亦非告訴人專用，
        並否認電腦內存放有告訴所述之私人資料，認告訴人非
        被害人，並無告訴權，據以抗辯本件告訴不合法等語。
        惟按犯罪之被害人，得為告訴，刑事訴訟法第232條定
        有明文；而刑法第36章妨害電腦使用罪章，其規範目的
        在於保護電腦使用安全，有立法理由可按；因之刑法第
        358條及第359條所謂「他人電腦或其相關設備」，揆諸
        上開立法意旨，所重者應為其使用權限之關係，與電腦
        之所有權歸屬何人無涉。查告訴人乙○○對於置於台南
        縣佳里鎮禮化里305號大昌藥廠辦公室之系爭桌上型電
        腦有使用權限等情，固為被告甲○○所不否認，並據證
        人黃嫊惠、林惠怡證述在卷（詳原審卷一第288頁、原
        審卷二第16頁），故關於告訴人乙○○指述：伊於95年
        7月初就系爭電腦設定開機密碼及帳號後，遭人以不詳
        方法破解伊所設之帳號及密碼，入侵系爭桌上型電腦，
        並刪除伊存於電腦內之私人資料等語（詳警卷第6至7頁
        ），主張因其所使用之系爭電腦遭人使用其帳號、破解
        其密碼並遭刪除其內電磁紀錄，告訴人因此受有侵害，
        而為被害人，依法應有告訴權。故被告所辯告訴人無告
        訴權，其告訴不合法等語，自非可採。
    (二)被告辯稱：測謊鑑定人許玄宗於實施測謊期日（即96年
        4月30日）前之96年4月18日事先具結，未於測謊當日具
        結，所為測謊鑑定報告書，無證據能力等語。按測謊鑑
        定究竟有無證據能力，刑事訴訟法並無明文規定。惟實
        務上，送鑑單位依同法第208條第1項規定，囑託機關為
        測謊鑑定，受囑託機關就鑑定結果，以機關名義函覆原
        送鑑單位，該測謊鑑定結果之書面報告，即係受囑託機
        關之鑑定報告。而機關之鑑定報告，並不當然具有證據
        能力，若其形式上符合測謊基本程式要件，包括：經
        受測人同意配合，並已告知得拒絕受測，以減輕受測者
        不必要之壓力。測謊員須經良好之專業訓練與相當之
        經驗。測謊儀器品質良好且運作正常。受測人身心
        及意識狀態正常。測謊環境良好，無不當之外力干擾
        等要件，即得賦予證據能力。經查，上開測謊鑑定報告
        書，係經被告同意測謊；而鑑定人即測謊員許玄宗曾受
        法務部調查局測謊技術之專業訓練，並於實施測謊前具
        結；所使用之美國Lafayette儀器公司製造、型號LX-40
        0之電腦測謊儀運作正常，測前均檢查記錄功能，無故
        障因素方進行測試；受測人實際測試前身體狀況良好、
        24小時內未服用藥物、測試前1日睡眠尚佳；施測環境
        評估具影音監視功能、隔音、無外界干擾因素；測謊方
        法為控制問題法及混合問題法；並就測謊經過情形詳細
        載明，有測謊同意書、法務部調查局結業證書、鑑定人
        結文、測謊對象身心調查表、測謊圖形分析表與測謊鑑
        定報告書在卷足憑（附於偵查卷第55至70頁），已符合
        測謊基本程式要件，鑑定人之具結亦符合刑事訴訟法第
        202條之規定，依同法第158條之3之規定，自得為證據
        。
    (三)按被告以外之人於審判外之言詞或書面陳述，除法律另
        有規定者外，不得為證據，刑事訴訟法第159條第1項定
        有明文。本件告訴人乙○○之警詢筆錄，為被告以外之
        人於審判外之陳述，經被告及其辯護人爭執其證據能力
        （詳原審卷二第7頁），依刑事訴訟法第159條第1項之
        規定，應認均無證據能力。
    (四)被告以外之人於偵查中向檢察官所為之陳述，除顯有不
        可信之情況者外，得為證據，刑事訴訟法第159條之1第
        2項定有明文。關於告訴人乙○○與證人陳恆泰、許宏
        仁、黃嫊惠、賴建明及林惠怡之偵訊筆錄，均係於偵查
        中向檢察官所為之審判外陳述，且均經檢察官命渠等於
        證述前加以具結，有渠等結文附卷可稽（附於偵查卷第
        19頁、第20頁、第42頁至44頁），且渠等所為之證述，
        客觀上復查無顯不可信之情況，依上開規定，應認為均
        有證據能力。
    (五)當事人、代理人或辯護人於法院調查證據時，知有第15
        9條第1項不得為證據之情形，而未於言詞辯論終結前聲
        明異議，視為有前項之同意，刑事訴訟法第159條之5定
        有明文。檢察官、被告及選任辯護人於原審及本案言詞
        辯論終結前，對於系爭電腦位置圖及現場照片2幀等證
        據，均對證據能力表示無意見（詳原審卷二第18頁、第
        19頁；本院卷97年5月15日筆錄），本院審酌前述證據
        非公務員違背法定程序所取得，復查無顯不可信之情況
        ，認為適於作為證據，揆諸上開規定，應認均有證據能
        力。
三、實體部份：
    (一)按犯罪事實應依證據認定之，無證據不得認定犯罪事實
        ；不能證明被告犯罪者，應諭知無罪之判決，刑事訴訟
        法第154條第2項、第301條第1項分別定有明文。次按，
        告訴人之告訴，係以使被告受刑事訴追為目的，是其陳
        述是否與事實相符，仍應調查其他證據以資審認。復按
        事實之認定，應憑證據，如未能發現相當證據，或證據
        不足以證明，自不能以推測或擬制之方法，以為裁判基
        礎。又認定犯罪事實所憑之證據，雖不以直接證據為限
        ，間接證據亦包括在內；然而無論直接或間接證據，其
        為訴訟上之證明，須於通常一般之人均不致有所懷疑，
        而得確信其為真實之程度者，始得據為有罪之認定（最
        高法院52年台上字第1300號、40年台上字第86號、76年
        台上字第4986號判例參照意旨）。準此，證據之證明倘
        有合理之懷疑存在，致使無從形成有罪之確信時，根據
        「罪證有疑，利於被告」之證據法則，即不得遽為不利
        被告之認定。
    (二)公訴人認被告涉有上開罪嫌，無非以告訴人乙○○、證
        人賴建明、許宏仁、黃嫊惠等於偵查中之證述，及測謊
        鑑定報告研判被告就否認本件犯行之陳述研判有說謊之
        事實等情為據。訊之被告固不否認於95年7月案發時與
        告訴人均任職大昌製藥廠，系爭桌上型電腦當時置於大
        昌製藥廠辦公室內，惟堅決否認有何非法入侵及破壞電
        腦電磁紀錄犯行，辯稱：系爭電腦係大昌製藥廠負責人
        黃合連所購買，置於大昌製藥廠辦公室，大昌製藥廠員
        工得進出該辦公室，並共用該電話，亦否認電腦內儲存
        告訴人所指訴之GMP藥廠等私人資料並侵入刪除剛上開
        資料等語。
    (三)查95年7月案發時，告訴人與被告之父黃合連為同居男
        女朋友，黃合連為大昌製藥廠負責人，被告為黃合連之
        子，告訴人與被告當時均任職大昌製藥廠。系爭桌上型
        電腦當時置於大昌製藥廠辦公室，位於告訴人辦公桌旁
        ，該辦公室工作人員包括告訴人乙○○、被告甲○○及
        員工黃嫊惠、林惠怡等4人，已據黃嫊惠、林惠怡於偵
        查與原審審理時具結證述在卷（詳偵查卷第36頁、第47
        頁；原審卷一第286頁、第288頁；原審卷二第11頁），
        並有上開辦公室平面圖與照片2張附卷可稽（附於偵查
        卷第9、49頁）。
    (四)告訴人雖指訴系爭電腦為其所有，並為其所專用，電腦
        內有伊所儲存之GMP藥廠等私人資料，遭被告破解帳號
        密碼入侵後遭更改密碼並刪除上開資料等語。然查：
        (I)告訴人雖指稱系爭電腦係伊所購買，並有支票存根
            聯及證人許宏仁之證述為證。而證人許宏仁於偵查
            時亦具結證稱：購買系爭電腦的名義人是告訴人（
            詳偵查卷第35頁），然此與證人即前大昌製藥廠員
            工林惠怡於原審審理時具結證稱：95年4月間被告
            有召開有關電腦使用的會議，大昌製藥廠負責人黃
            合連曾於會議中說系爭電腦為公司所有，任何人都
            可以使用（詳原審卷二第12頁），另證人亦同時任
            職於大昌製藥廠之被告姐姐黃嫊惠於原審審理時亦
            具結證稱：老闆黃合連有提過這部電腦是他買的，
            大家都可以使用等語不符（詳原審卷一第287頁）
            ，參酌告訴人與大昌製藥廠負責人黃合連係同居人
            ，且系爭電腦購置後即置放於大昌製藥廠之辦公室
            ，故告訴人指訴系爭電腦為其所有一節，已非無疑
            。
        (II)告訴人並指訴系爭電腦為其專用云云，惟據告訴人
            嗣於偵查時具結證稱：平常偶爾也會提供給其他員
            工使用作資料（詳偵查卷第291頁），並於原審審
            理時均具結證稱：系爭電腦有開放給大昌製藥廠同
            事使用，同事必須用系爭電腦把公司文件資料列印
            出來等語（詳原審卷一第291頁），則告訴人陳述
            前後即有不合，而證人林惠怡於原審結證稱：我是
            94年8月到95年4月離職，在95年11月復職到96年4
            月離職。我一進入公司，老闆就說可以使用系爭電
            腦。我任職大昌製藥廠之2段期間，我幾乎每天都
            會使用系爭電腦辦公，打字輸入並列印文書資料。
            我有在電腦內輸入其業務內容之原物料檢驗、化學
            檢驗資料，電腦內有大昌製藥廠對原物料的檢驗流
            程，並未看到電腦內有告訴人個人資料，且除我使
            用外，被告配偶吳靜怡、被告之弟黃建渝亦有使用
            系爭電腦等語（詳原審卷二第11頁、第13頁、第14
            頁），證人黃嫊惠於原審審理時亦結證稱：該部電
            腦一買來我們就輸入我們製藥廠的資料，供員工使
            用來打資料及列印資料，員工使用前，不用經過核
            准等語（詳原審卷一第286頁），則告訴人指訴系
            爭電腦為其專用一節，核與前述情節不符，殊難採
            信。
    (五)告訴人又指稱：電腦內有伊所儲存之GMP藥廠等私人資
        料，遭被告破解帳號密碼入侵後遭更改密碼並刪除上開
        電腦內私人檔案資料等語。惟查：
        (I)證人賴建明於偵查時固具結證稱：告訴人以原密碼
            登入系爭電腦失敗後，我曾幫告訴人以安全模式登
            入系爭電腦，發現裡面所存資料很少，不像一般有
            在使用的電腦、不知告訴人之前存檔的情況等語（
            詳偵查卷第35頁），於原審具結證稱：系爭電腦因
            密碼被更改，而無法以告訴人帳號、密碼登入，系
            爭電腦作業系統是Windows XP，有2個管理帳戶，1
            個是告訴人所設的密碼帳號，另1個是adminstrato
            r，我用保護模式以adminstrator帳號進入系爭電
            腦，幫告訴人把密碼改回來，讓告訴人可以登入，
            告訴人登入後說她的資料都不見了，整個過程中我
            只在旁邊看她操作，至於告訴人被刪掉什麼資料，
            我不清楚，告訴人沒有直接講GMP資料被刪除，有
            說是品管資料被刪除等語（詳原審卷一第280頁、
            第282頁），顯見證人所稱系爭電腦內有資料被刪
            除一節，尚屬傳聞事實。嗣經原審進一步詢問證人
            賴建明當時有無幫告訴人看是什麼時間有什麼人曾
            進入系爭電腦，以及系爭電腦內資料曾否被刪除及
            被刪之時間時，證人賴建明均具結證稱：登入的時
            間可以看出來，但我沒有幫告訴人看是否有人曾進
            入系爭電腦，也沒有去查系爭電腦被刪除的紀錄。
            因為當時告訴人拿電腦給我修理時，我是依她的要
            求，幫她將密碼改回來，讓她可以登入，但她沒有
            要求我證明電腦有被破解或刪除資料等語（詳原審
            卷一第281頁、第284頁）。故由證人賴建明上開證
            述，僅能得知：系爭電腦內有2組帳號可供登入（
            其中包含告訴人所設定之帳號名稱），而告訴人持
            用之帳號名稱設有密碼等情，尚難據以證明系爭電
            腦確有遭人入侵及刪除其內告訴人所有之個人檔案
            等情。
        (II)告訴人以被告唸資料處理，最懂電腦，95年7月初
            系爭電腦設定密碼後，辦公室內已無其他員工，且
            陳恆泰有出面指稱係被告所為等語（詳偵查卷第17
            、36頁）。惟告訴人於偵查時證稱：我跟黃合連提
            到這件事，他找陳恆泰處理幫忙處理，處理過程中
            被告本來否認有這樣做，後來才說他只刪除了我們
            公司的資料而已等語（詳偵查卷第17頁），然證人
            陳恆泰於偵查時具結證稱：我不太記得我有再跟告
            訴人電話聯繫時提到被告說他只刪除我們公司的資
            料等語（詳同上頁），故由證人陳恆泰上開證詞，
            無法證明被告有無告知證人有刪除系爭電腦內之資
            料等情。又此段期間證人林惠怡固未任職大昌製藥
            廠，惟系爭電腦所在之辦公室於上班時間既未設門
            禁管制，已為告訴人於原審審理時自承在卷（詳原
            審卷(一)第293頁），復據證人林惠怡上開證述，被
            告配偶吳靜怡、被告之弟黃建渝亦得使用系爭電腦
            等情，則95年7月間得使用系爭電腦者非僅告訴人
            與被告2人，在無法排除其他人亦得使用系爭電腦
            之情況下，僅據被告與告訴人共用同一間辦公室及
            被告具有電腦專長等情，遽認系爭電腦帳號密碼確
            遭被告更改，實不無懸揣臆測之嫌。
        (III)告訴人另於具狀陳稱：系爭電腦內已委請專家解開
            ，並將系爭電腦內資源回收桶之資料代表列印為證
            （詳原審卷二第34頁至70頁）。按電腦硬碟中特定
            電磁紀錄如遭刪除，固可以特定之檔案復原軟體予
            以回復，但遭刪除檔案原存放空間，有可能因嗣後
            其他檔案的修改、存取而被覆蓋，惟查：
            系爭電腦並未扣案，告訴人提出列印資料之時間
              距案發當時已1年餘，在無法排除案發後仍有使
              用之情況下，縱送請鑑識機關以特定回復軟體進
              行鑑識，亦無從認定所回復者即係95年7月案發
              當時遭刪除之電磁紀錄。
            又上開存放於資源回收筒之資料，係於96年3月
              15日由燦坤實業股份有限公司佳里店之人員，將
              告訴人原有之BENQ筆記型電腦內之資料，複製至
              告訴人新購之ACER筆記型電腦內，有告訴人提出
              之該店會員購買紀錄明細與97年2月10日證明書
              據為證（附於原審卷二第71頁、第72頁），且本
              件指述之犯罪時間為95年7月間，而上開資源回
              收筒內之檔案資料，其最近1次修改日期或為97
              年1月30日上午（詳原審卷二第5頁、第6頁），
              在在均證上開資料並非自系爭電腦之資源回收筒
              內復原而得之資料，自無法據以證明系爭電腦內
              確曾存有上開資料而遭被告入侵刪除。
            參以告訴人於偵查時證稱：伊於7月初設定密碼
              ，7月5日最後1次使用系爭電腦，7月12、13日就
              沒辦法使用等語（詳偵查卷第17、第47頁），則
              自告訴人於7月初設定開機帳號及密碼後，縱系
              爭電腦每日均由告訴人開機使用，告訴人至多僅
              使用該帳號密碼3、4次，且告訴人於7月12、13
              日發現無法以其設定之帳號密碼登入時，距其最
              後一次使用系爭電腦已達1週以上，故告訴人與
              證人賴建明無法以告訴人所稱之帳號密碼登入系
              爭電腦，究為告訴人持用之帳號遭人更改密碼所
              致、或因告訴人甫設定帳號密碼後即長達1週未
              曾使用致記憶不清所致？又告訴人持用之帳號密
              碼確遭人更改，則究係何時、如何遭登入更改密
              碼仍屬不明，且系爭電腦是否確有資料被刪除、
              所刪除之資料為何？關此重要犯罪構成要件事實
              ，單憑上開告訴人片面指述及證人賴建銘上開證
              述，尚難據以證明。
            至被告經臺灣臺南地方法院檢察署鑑定人許玄宗
              進行測謊，關於「否認於95年7月初有破解乙○
              ○電腦密碼而侵入該電腦」與「否認刪除乙○○
              所儲存之電腦資料」等個問題，呈情緒波動之不
              實反應，經鑑定人研判有說謊反應，固有測謊鑑
              定報告書附卷可稽（附於偵查卷第56頁至70頁）
              。然測謊之鑑驗，係就受測人對相關事項之詢答
              ，對應其神經、呼吸、心跳等反應而判斷，其鑑
              驗結果有時亦因受測人之生理、心理因素而受影
              響，該鑑驗結果固可為審判之參考，但非為判斷
              之唯一及絕對之依據（最高法院85年台上字第57
              91號判決要旨參照），且測謊既係依受測者之生
              理反應分析研判，而每個人之身體狀況與承受壓
              力之程度有別，與受測者對切身清白之關注程度
              與是否須負擔刑責之心理壓力不無關聯。本件既
              經被告否認犯行，在無積極證據足資證明被告有
              為前開犯罪之情況下，自難僅憑測謊鑑定報告遽
              入人於罪。
    (六)綜上所述，本院綜合上開事證，認公訴意旨所舉之證據
        與指出之證明方法尚不足使本院確信被告犯罪，此外，
        本院審酌調查所得之證據，亦難形成被告有罪之心證，
        揆諸上開說明，應認不能證明被告犯罪。故原審審理結
        果，認不能證明被告犯罪而諭知無罪之判決，核無不合
        ，檢察官上訴意旨，仍執前詞而指摘原判決不當，並無
        理由，應予駁回。
四、據上論斷，應依刑事訴訟法第368條，判決如主文。
本案經檢察官江守權到庭執行職務。
中    華    民    國    97    年    5     月    22    日
                  刑事第五庭  審判長法  官  楊明章
                                    法  官  楊子莊
                                    法  官  戴勝利
以上正本證明與原本無異。
檢察官如不服本判決應於收受本判決後十日內向本院提出上訴書
，其未敘述上訴理由者並得於提起上訴後十日內向本院補提理由
書。
                                    書記官  陳淑貞
中    華    民    國    97    年    5     月    22    日


司法院資訊處製作；財團法人民間司法改革基金會備份。
